臺北高等行政法院判決
　　　　　　　　　　　　　　　　　　 93年度訴字第00946號
　　　　　　　　　　　　　　　.
原　　　告　甲○○
訴訟代理人　黃秀禎律師
被　　　告　教育部
代　表　人　乙○○部長）住同.
訴訟代理人　丙○○
上列當事人間因教師升等事件，原告不服教育部所屬中央教師申
訴評議委員會中華民國93年1月12日台申字第0930005058號申訴
決定（發文日期：中華民國93年1月19日），提起行政訴訟。本
院判決如下：
    主  文
原告之訴駁回。
訴訟費用由原告負擔。
　　事  實
一、事實概要：
    原告係為國立聯合技術學院（現已改名為聯合大學）專任講
    師，該校以民國（下同）91年5月31日（91）聯合人字第239
    號函報被告，檢附原告之教師資格審查履歷表、作品目錄、
    代表作品、參考作品等，申請以作品送審副教授資格審查。
    經被告審查後，以92年4月18日台（92）審字第0920056548
    號函（下稱原處分）復聯合大學轉知原告，略以原告經審查
    未通過副教授資格語。原告不服，提起申訴遭決定駁回後，
    遂提起行政訴訟。
二、兩造聲明：
　(一)原告聲明：
    1.申訴決定及原處分均撤銷。
    2.被告應作成通過原告升等為副教授之行政處分。
    3.訴訟費用由被告負擔。
　(二)被告聲明：如主文所示。
三、兩造之爭點：
　(一)原告主張之理由：
    1.被告所提出之4位審查學者專家不具審查之資格，亦違反
      專科以上學校藝術類科教師以作品及成就證明送審教師資
      格作業要點之規定：
      (1)原告係以藝術類之產品設計送審升等副教授，依被告頒
        布之專科以上學校藝術類科教師以作品及成就證明送審
        教師資格作業要點，須由與原告從事相同領域或以產品
        設計為專精之學者專家，才能適當且正確評審原告之作
        品。本件被告所遴選之審查委員是否為技術導向且具實
        務經驗之專家，對於產品設計是否具備審查資格，令人
        質疑，其等所提出之審查意見過度偏重於學理基礎，以
        此理由否決聯合大學外審之先行審查結果，復未提出堅
        強之理由依據，更與世界產品設計潮流大師之理論完全
        相違，有商業週刊所報導之全球汽車設計大師之見解「
        設計學校之師資必須有來自實務界之設計師，而不是只
        會講純理論的老師」可參。
      (2)本件爭議在於被告所遴選之審查委員是否具備審查資格
        ，與原告所送審之專長領域是否符合，及審查委員之審
        查意見表之評分內容是否符合專科以上學校藝術類教師
        以作品及成就證明送審教師資格作業要點之規定。被告
        辯稱其所遴選之教師評審委員會之委員人選，均係依據
        簽審顧問之建議送請以技術導向且具實務經驗之4位學
        者專家，依行政訴訟法第136條規定準用民事訴訟法第2
        77條規定之舉證責任分配原則，被告對此應負舉證之責
        。
    2.按專科以上學校藝術類教師以作品及成就證明送審教師資
      格作業要點，審查評分採百分計分法，以100分為滿分，7
      0分及格。原告依據前開作業要點規定提出代表作品、創
      造報告及5年內教學、研究之具體成果作為審查之依據，
      依前開規定，審查機關須以百分計分法作為審查及格與否
      之依據，現審查意見表中並無任何評分表以茲證明原告確
      達未及格之標準，顯違上開作業要點之規定，原處分及申
      訴決定均有違誤。
    3.本件原告於送審時所送交之4項設計產品，均於創作報告
      書中詳細說明其創作理念、學理根據、內容形式、方式技
      巧及價值與貢獻，並均檢附傳播媒體之報導、評論及有關
      之獲獎證明，並提出原告5年內之成績說明原告最近5年內
      之教學與研究成果（包含原告申請專利成功或尚在申請中
      之案件），已符合被告頒布之專科以上學校藝術類科教師
      以作品及成就證明送審教師資格審查要點規定。
    4.原告所送審之教師資格係藝術類科教師，以「作品及成就
      證明」作為審查之依據，故被告對於原告教師資格之審查
      ，應以原告所提之作品及成就證明為其審查範圍，而有別
      於一般以學位論文或學術論文等專門著作（即學術上成就
      作為）作為教師資格者。本件審查意見認為原告為科學性
      之論述，未加探索相關學理，且原告所稱之非科學性之論
      述，實為一般設計程序中設計師熟知的調查方法與分析報
      告，認定原告無學理基礎可言等語，係以審查學術性著作
      與論文之方式，要求原告提出科學性之論述，已嚴重違反
      上開作業要點之精神，逾越上開作業要點所規定以作品與
      成就證明作為審查依據之立法。
    5.被告所屬學術審查委員會違反教師法教師升等審查之相關
      規定，且參酌司法院釋字第462號解釋，被告確實違反憲
      法第23條規定之比例原則及實施程序：
      (1)司法院釋字第462號解釋謂：「各大學校、院、系（所
        ）教師評審委員會，本於專業評量之原則，應選任各該
        專業領域具有充分專業能力之學者專家先行審查，將其
        結果報請教師評審委員會決議。教師評審委員會除能提
        出具有專業學術依據之具體理由，動搖該專業審查之可
        信度與正確性，否則即應尊重其判斷。」係指被告所屬
        教師評審委員會必須尊重送審人學校所選任之學者專家
        之先行審查結果，倘要推翻任教學校之先行審查結果，
        則必須有具有專業學術依據之具體理由。
      (2)原告送交之4項產品，作品一「跨國流行品牌及系列商
        品創立、規劃、設計、研發」係強調原告對於產品設計
        中自有品牌創立之理念，與如何創立自有品牌、如何行
        銷之概念，已引起廣大迴響與風潮，由原告所提出之廣
        大新聞雜誌等之報導可知，且難謂不具造型創新性；作
        品二「可走、可溜兩用輪鞋」完全符合產品設計專科之
        教學重點，此由原告所提出之新型專利證書、專利權與
        契約書等可見，原告所設計之作品兼具學理性與商業性
        ；作品三「環保扳手」強調基於環保性及方便性，著重
        於結構性；作品四「可載入滑行之行李箱」，特別係針
        對短程交通工具之代用性，具有開創性，故可知原告作
        品具多樣性、創造力，並完美將文化與藝術融入產品設
        計。
    　(3)原告所任教之聯合大學於將原告教師升等送被告審查前
        ，早已先行委託校外學者專家進行審查，該等學者專家
        之先行審查結果原告符合升等資格，聯合大學乃將原告
        之升等資料送交被告進行複查，被告所遴選之教師評審
        委員，是否具備審查資格已有疑義，而所提出之審查意
        見，亦無從窺知其等所據以推翻原告所任教學校先行審
        查結果之具有專業學術依據具體理由為何，泛以原告之
        設計產品缺乏學理基礎，未以原告係以作品及成就證明
        申請升等，非以學術著作申請升等之不同，即遽為推翻
        先行審查之結果，忽視司法院釋字第462號解釋意旨要
        求被告「所訂定之教師升等審查實施程序，需保證對升
        等申請人專業學術能力及成就作成客觀可信、公平正確
        之評量」。其審查確實有不當，已侵害原告之工作權、
        干預原告任教學校之學術自由，並違反上開司法院解釋
        意旨。
      (4)其中有2位審查委員對於原告所送審之作品，誤將「扳
        手」當成「把手」審查，並據此提出審查意見，其判斷
        、評量以錯誤之事實為基礎，屬明顯有違一般事理之不
        當情事。該學術審查委員會之審查有悖於司法院釋字第
        462號解釋意旨。
      (5)審查報告要求原告提出對於產品之測試報告，並據此認
        定原告所提出之產品未確定符合功能上與安全上之考量
        ，惟教師升等審查相關規定並無須提出測試報告之規定
        ，且審查委員如有疑義，應依專科以上學校藝術類科教
        師以作品及成就證明送審教師資格審查作業要點規定，
        要求原告現場說明製作，惟審查委員會捨此不為，逕為
        審查不通過，審查結果與程序均有違法。
      (6)再依被告所屬學術審議委員會90年7月所編印之專科以
        上學校教師資格審查法規選輯第16項有關「因應大法官
        會議解釋第462號解釋文，專科以上學校辨理教師升等
        評審應注意事項」內容第7項規定：「教評會對於申請
        升等者的教學、研究、服務成果之評量，應根據當事人
        所提資料嚴謹地查核，並經充分討論後再做成決定。對
        於研究成果之評審，原則上，應尊重外審之專業認定，
        不宜以無記名投票方式作籠統之表決。如有認定上之疑
        義，應讓當事人有提出書面或口頭答辯之機會。」觀之
        ，被告對於學術審查委員會應尊重外審之專業認定具有
        充分之認知，並自行頒布內規遵守之。本件被告所遴選
        之學術審查委員會，未附具學術上之專業評斷，即斷然
        推翻外審之專業認定，復未予原告任何答辯之機會，不
        僅未遵守其所自行頒布之內規，亦違反上開司法院解釋
        之意旨。
      (7)且依司法院釋字第462號解釋謂「受理此類事件之行政
        救濟機關及行政法院自得據以審查其是否遵守相關之程
        序，或其判斷、評量是否以錯誤之事實為基礎，是否有
        違一般事理之考量等違法或顯然不當之情事。」準此，
        本件被告於行使原告副教授升等審查之際，是否確實遵
        守相關規定，並確實遵守司法院解釋為客觀可信、公平
        正確之評量，符合憲法比例原則，法院即有審查之權。
    6.按教師申訴評議委員會組織及評議準則第18條第3項規定
      ：「申訴人得申請於申評會時到場說明；經申評會決議後
    　，得通知申訴人或由申訴人偕同一人到場陳述意見」。本
      件原告於申訴程序，業已於申訴書中申請到場說明，惟被
      告所屬申訴評議委員會對於原告之申請，未予置理，亦未
      審酌考量使原告到場操作以使委員充分了解原告之設計理
      念與重點之機會，逕為不利於原告之評議結果，且未於申
      訴評議書中說明不予准許原告到場陳述意見之理由，被告
      所屬申訴評議委員會對於本件評議過程核與教師申訴評議
      委員會組織及評議準則第18條之規定有違，嚴重影響原告
      權益。
    7.本件原告申請，參考與原告教學領域性質相同之國立臺灣
      師範大學工業科技教育學系吳千華教授之教授升等報告，
      並以吳千華教授所提之教授升等報告作為遵循之依據，與
      吳千華教授相同以強調取得專利權與高度商業價值作為作
      品設計之創作理念與基礎。審查委員對於原告所提之各種
      客觀證明，諸如專利權之取得、自創品牌成功、學生屢獲
      國際大獎、專利權成功讓與轉化成商品及媒體爭相報導等
      未提供具體之審查意見，侵害原告之工作權。
  (二)被告主張之理由：
    1.本件被告悉依89年10月23日台（89）審字第89112604號函
      修正之專科以上學校藝術類科教師以作品及成就證明送審
      教師資格作業要點第5點規定，就送審作品所屬領域歸類
      後，由被告聘請分科簽審顧問推薦審查人，由4人審查，
      如有退審時，再依序遞補。審查人4人審查，須獲3人以上
      審查及格方可通過。審查評分採百分計分法，以100分為
      滿分，以70分為及格標準，未達70分為不及格。採計教學
      服務成績者，依被告實施教學服務成績採計方式辦理。次
      依專科以上學校教師資格送審作業須知第參大項第5項「
      特別注意事項」(一)，教師分級調整之目的在於提升教師素
      質，對於現職人員只能保障程序，但不能降低水準之要求
      ，故該等人員若具備原副教授送審資格，經學校同意可逕
      送審副教授，但必須符合修正後現行教育人員任用條例四
      級教師制度副教授所需要之能力。
    2.關於原告質疑擔任評審之委員無足夠之專業背景或相關經
      驗乙節：
      (1)關於審查委員之遴選，依教育部辦理專科以上學校教師
        著作審查委員遴選原則規定，本部主要是送請簽審顧問
        就送審人教師資格審查履歷表上所填載之所屬學術專長
        、送審人相關學經歷背景、任教科目、代表著作摘要及
        5年內參考書目內容等，做一綜合性之評估。查本案原
        告之學經歷背景（流行設計研究所藝術碩士）、任教科
        目（產品設計）均屬設計領域，被告依據簽審顧問建議
        送請以技術導向且具實務經驗之4位學者專家審查，程
        序上並無不合。原卷並呈交法院，其資格均符合遴選原
        則之規定。
      (2)按專科以上學校教師資格審定辦法第7條第4項規定「評
        審過程及學者、專家之評審意見應予保密，以維持評審
        之公正性。」，次依法務部於92年10月7日法律字第092
        0036925號函釋說明略以「行政機關作成意見決定前，
        內部單位之擬稿或準備作業或…應限制公開或提供，其
        立法目的在於此等機關內部意見或與其他機關間之意見
        交換政府資訊，如予公開或提供，因礙該機關之最後決
        定之作成及易滋生後遺症，例如對不同意見之人加以攻
        訐，自應限制公開或提供。準此，因該類資訊係行政機
        關作成意思決定前作成或取得之資訊，於行政機關作成
        意思決定後，仍有上開規定（即行政資訊公開辦法第5
        條第3款規定）之適用。」故為免審查委員不必要之困
        擾，評審委員之遴選過程、相關人員及審查分數依規定
        予以保密未公開，亦不因本件之升等案已有結果而有得
        以公開之理由，僅檢送未通過之審查意見供申請升等人
        參考改進，非如原告所稱未見具體之審查意見。
    3.關於被告所屬申訴評議委員會是否有違反教師申訴評議委
      員會組織及評議準則規定乙節。按教師申訴評議委員會組
      織及評議準則第18條規定，申訴人雖得申請於評議會議時
      到場說明，惟申訴評議委員會對於是否同意申訴人到場陳
      述意見之申請仍有自由判斷餘地，並非一經申請人申請，
      申訴評議委員會即受其拘束應予准許。本件原告雖於原申
      訴書表示希望有現場操作或示範機會，業經申訴評議委員
      會詳細斟酌後認為無請申請人到場陳述意見之必要，並於
      決議中明示「申訴人希望有現場操作之機會部分，因本會
      委員並非該創作領域之專家，教育部相關法令對此亦無得
      為上述行為之依據，應無此必要。」（會議紀錄案由3部
      分參照）。
    4.原告主張本件對於教師資格之審查僅能以作品及成就證明
      為審查範圍乙節。依專科以上學校藝術類科教師以作品及
      成就證明送審教師資格作業要點第4點(五)規定：「送審作
      品應附整體作品之創作報告，其內容應包括下列之主要項
      目，送審如通過，送審人應將創作報告正式出版：創作理
      念、學理基礎、內容形式、方法技巧。」故被告依規定程
      序遴聘審查委員審查其作品及創作報告，並要求報告內容
      須符合副教授之審查評定基準即「應在該學術領域內有持
      續性作品並有具體之貢獻者」，並無違法。再者，原告任
      職大學校院，其創作報告理應以系統性方式加以整理說明
      整個設計之發展過程，以及應用之方法及解決問題之技巧
      ，以便知識之傳承。
    5.原告主張「專利權之取得、自創品牌成功、學生屢獲國際
      大獎、專利權成功讓與轉化成商品及媒體爭相報導」乙節
      ：
      (1)查專利之取得與法令所定教師資格審查之目的、標準、
        作業程序等均有異，非可視為設計類科教師升等之保證
        。而自創品牌或產品賺錢並非教師資格審定之重要評定
        項目，二者之間並無必然關係。
      (2)再依專科以上學校藝術類科教師以作品及成就證明送審
        教師資格作業要點規定，產品設計送審者需送繳3件以
        上不同且具代表性已投入生產或曾參加公開競賽作品之
        原作暨充分之圖說與實物照片、多媒體或模型等；送審
        作品得附繳傳播媒體之報導、評論或獲獎證明。故「傳
        播媒體之報導、評論或獲獎證明」僅為審查之參考資料
        ，非原告所稱均為送審之必要條件。在作品升等之實體
        與創作報告內容審查上，需以審查意見表之審查項目為
        重點，代表作品應兼具文化社會性、機能性、技術性、
        藝術性等4大項，創作報告則應依規定項目分項闡明，
        並強調其藝術價值與貢獻等。
      (3)從審查意見表可得知，4位審查委員均對原告推動國內
        鞋類設計及重視設計智慧財產權，進而從事產品創新、
        專利發明等能力予以肯定。惟亦均指出原告在大專校院
        擔任設計科系教職必須負起的責任，主要在於系統性的
        設計程序、設計方法及學理的應用與客觀分析的教導與
        傳授。而認本件創作報告之創作理念不明，學理基礎欠
        缺，學術嚴謹度明顯不足，不符作品升等兼具學理基礎
        之要求，係未給予原告通過教師審查之原因。
      (4)本件審查意見係有專科以上學校藝術類科教師以作品及
        成就證明送審教師資格作業要點之依據，原告所陳侵害
        原告之工作權並無實據。
    6.原告主張被告未提出具體之審查意見即否決聯合大學外審
      通過之結果，核與司法院釋字第462號解釋意旨有違乙節
      ：
      (1)按大學法第20條第1項規定「大學設校、院、系（所）
        教師評審委員會，評審有關教師之聘任、聘期、升等、
        停聘、解聘等事宜。」而教育部學術審議委員會組織條
        例第2條第4款學術審議委員會之任務包括審議有關專科
        以上學校教員之資格事項。二者之間無論組成、性質及
        任務均有所區別。
      (2)次按司法院釋字第462號解釋謂：「各大學校、院、系
        （所）教師評審委員會，本於專業評量之原則，應選任
        各該專業領域具有充分專業能力之學者專家先行審查，
        將其結果報請教師評審委員會評議。教師評審委員會除
        能提出具有專業學術依據之具體理由，動搖該專業審查
        之可信度與正確性，否則即應尊重其判斷，…現行有關
        各大學及獨立學院及專科學校教師資格及升等評審程序
        之規定，應本此解釋意旨通盤檢討修正。」其對象係指
        學校各級教評會，原告於理由中說明「司法院釋字第46
        2號解釋意旨明確說明學術審查委員會必須尊重學校之
        先行審查結果」云云，係誤解上開解釋之適用對象。
      (3)依教師法第9條第l項規定：「專科以上學校教師資格之
        審定分初審及複審二階段，分別由學校及教育部行之。
        教師經初審合格，由學校報請教育部複審，複審合格者
        發給教師證書。」復依專科以上學校教師資格審定辦法
        第7條第1項第3款規定，教師資格之審定，經各級教師
        評審委員會評審通過者，由學校將相關資料，報送被告
        複審；另依教育部辦理專科以上學校教師資格審定複審
        作業程序要點第2點規定，教師資格審定案件由學校依
        規定完成初審後冊報被告辦理複審。故各校申請升等之
        教師須通過校內各級教評會之初審門檻，始符合送被告
        複審資格。各校初審作業係依其自訂教師聘任及升等相
        關辦法進行，被告為主管全國大專校院教師資格審查之
        最高行政機關，對於審查須確實為學術品質把關，其標
        準與要求須較學校初審嚴謹，初審及格並不意指複審通
        過，否則複審制度形同虛設。原告稱被告未提出具體之
        審查意見即否決聯合大學外審通過之結果，核予前揭司
        法院解釋有違部分，顯係誤解。
    7.原告以藝術作品送審副教授資格，未經專業審查及格，故
      依法審定不通過，係採用學者專家本其專業識能所為之專
      業評斷，被告為行政機關，依法當須尊重與維持。且被告
      為維持學術研究與教學品質所訂之教師資格審查制度，完
      全尊重各該領域具有充分專業能力學者專家之評量。除前
      述審查程序或其判斷、評量，確有違法或顯然不當之情形
      外，本應尊重審查人之專業學術判斷，此亦為司法院釋字
      第462號解釋意旨。
    8.原告主張依專科以上學校藝術類科教師以作品及成就證明
      送審教師資格作業要點第5點第1項規定，審查過程中如有
      必要，得要求申請人現場表演、說明或製作乙節：
      (1)查上開規定係指被告所聘請之專業審查委員認有必要時
        「得」要求送審人現場表演，不具強制性。
      (2)基於審查人與送審人直接面對，等同公開審查委員名單
        ，易影響審查之公正性，故雖於規定中明訂有「現場表
        演、說明或製作」之空間，實務上被告辦理教師資格審
        查過去未有要求送審人到場表演或操作之類似案例。此
        觀專科以上學校以國外學歷送審教師資格作業須知於91
        年，將附錄十對於持法國音樂演奏文憑採認原則原規定
        有「實地演奏」方式，修正以提送音樂會資料實質審查
        取代可知。
    9.原告主張其中2位審查委員誤將「扳手」當作「把手」，
      係屬明顯有違一般事理之不當情事乙節。經查就2位審查
      委員之審查意見審視，誤繕之審查委員並未針對該產品作
      任何評論，而係舉例肯定，與其是否專業並不相涉。
    10.原告以他人之個案（國立臺灣師範大學工業科技教育學系
      吳千華教授升等案）稱二者具有相同之創作理念基礎卻有
      不同之結果乙節：查教師資格之審定係獨立之個案，每案
      作品不同、審查委員不同，故以他案之升等通過作為比較
      及推論則顯未合邏輯，亦與法理不合。
　　理  由
一、原告起訴時，被告之代表人為黃榮村，嗣於訴訟中變更為乙
    ○○，茲據新任代表人具狀聲明承受訴訟，核無不合，應予
    准許。
二、原告主張：被告所提出之4位審查學者專家不具審查之資格
    ，違反專科以上學校藝術類科教師以作品及成就證明送審教
    師資格作業要點規定，原告依專科以上學校藝術類教師以作
    品及成就證明送審教師資格作業要點規定提出代表作品、創
    造報告及5年內教學、研究之具體成果作為審查之依據，依
    前開規定，審查機關須以百分計分法作為審查及格與否之依
    據，而原告所送審之教師資格係藝術類科教師，被告應以原
    告所提之作品及成就證明為其審查範圍，本件審查意見以審
    查學術性著作與論文之方式，要求原告提出科學性之論述，
    已嚴重違反上開作業要點之精神，逾越上開作業要點所規定
    以作品與成就證明作為審查依據之立法，且被告所遴選學術
    審查委員會之審查忽視司法院釋字第462號解釋意旨要求被
    告「須保證對升等申請人專業學術能力及成就作成客觀可信
    、公平正確之評量」，且誤將「扳手」當成「把手」審查，
    並據此提出審查意見，其判斷、評量以錯誤之事實為基礎，
    屬明顯有違一般事理，審查結果與程序均有違教師法教師升
    等審查之相關規定。又依司法院釋字第462號解釋意旨及被
    告對於學術審查委員會應尊重外審之專業認定具有充分之認
    知；本件被告所遴選之學術審查委員會，未附具學術上之專
    業評斷，即斷然推翻外審之專業認定，有違上開解釋及內規
    。原告於申訴程序申請到場說明，惟被告所屬申訴評議委員
    會未予置理，亦未於申訴評議書中說明不予准許到場陳述意
    見之理由，逕為不利於原告之評議結果，評議過程與教師申
    訴評議委員會組織及評議準則第18條之規定有違；原告申請
    時係參考與原告教學領域性質相同之國立師範大學工業科技
    教育學系吳千華教授之教授升等報告，並以吳千華教授所提
    之教授升等報告作為遵循之依據，與吳千華教授相同以強調
    取得專利權與高度商業價值作為作品設計之創作理念與基礎
    。據此，依行政訴訟法第5條第2條及教師法第9條、教育人
    員任用條例第14條、第16條規定，求為判決撤銷申訴決定及
    原處分，並命被告應作成通過原告升等為副教授之行政處分
    云云。被告則以：被告依教育人員任用條例第14條第3項規
    定及專科以上學校藝術類科教師以作品及成就證明送審教師
    資格作業要點第5點規定，就送審作品所屬領域歸類後，由
    被告聘請分科簽審顧問推薦審查人，由4人審查，如有退審
    時，再依序遞補。審查人4人審查，須獲3人以上審查及格方
    可通過。…審查評分採百分計分法，以100分為滿分，以70
    分為及格標準，未達70分為不及格，乃由該領域之簽審顧問
    就學術專長（設計）之考量推薦審查教授，其中甲、乙、丙
    、丁審查委員評定原告之送審成績，分別為68分、64分、50
    分及68分（因該校未採計教學服務成績，故及格分數為70分
    ，4位均給予不及格），審定結果為不通過，被告爰以原處
    分函復聯合大學轉知原告，並無違誤，求為判決駁回原告之
    訴等語。
三、按教師法第9條規定：「（第1項）專科以上學校教師資格之
    審定分初審及複審二階段，分別由學校及教育部行之。教師
    經初審合格，由學校報請教育部複審，複審合格者發給教師
    證書。（第2項）教育部於必要時，得授權學校辦理複審，
    複審合格後發給教師證書。」同法第10條規定：「專科以上
    學校教師資格審定辦法由教育部定之。」教育人員任用條例
    第14條第3項規定：「（第3項）大學、獨立學院及專科學校
    體育、藝術、應用科技等以技能為主之教師聘任或升等，得
    以作品、成就證明或技術報告代替專門著作送審。（第4項
    ）大學、獨立學院及專科學校教師之聘任、升等均應辦理資
    格審查；其審查辦法由教育部定之。」專科以上學校教師資
    格審定辦法第1條規定：「本辦法依教育人員任用條例（以
    下簡稱本條例）第14條第4項及教師法第10條規定訂定之。
    」同辦法第5條規定：「依本條例第14條第3項規定以作品、
    成就證明或技術報告代替專門著作送審者，其審定範圍及方
    式，由本部定之。」同辦法第7條第1項第3款、第4款規定：
    「教師資格之審定，依下列方式辦理：…三、經各級教師評
    審委員會評審通過者，由學校將相關資料，報送本部複審。
    四、本部複審時，依下列程序辦理：(一)依本條例第16條第2
    款、第3款、第16條之1第2款至第4款、第17條各款及第18條
    各款送審者，應先將其專門著作送請學者、專家2人至3人評
    審後，由本部學術審議委員會（以下簡稱學審會）審定。(二)
    依本條例第16條第1款及第16條之1第1款送審者，由學審會
    審定。必要時，得經學審會常務委員會議（以下簡稱常會）
    決議，將其專門著作送請學者、專家2人至3人評審後，送學
    審會審定。…（第3項）第1項第4款教師資格複審程序及著
    作評審項目、標準，由本部定之。」
四、專科以上學校藝術類科教師以作品及成就證明送審教師資格
    作業要點第1點規定：「本要點依據教育人員任用條例第14
    條第3項及專科以上學校教師資格審定辦法第5條、第7條規
    定訂定之。」同要點第3點第6款第2目規定：「送審作品含
    左列六類：…(六)設計：…2.產品設計（含產品設計、工藝設
    計）：送繳3件以上不同且具代表性已投入生產或曾參加公
    開競賽作品之原作暨充分之圖說與實物照片、多媒體或模型
    等。」同要點第4點規定：「送審作品應符合左列規定：(一)
    與任教科目性質相符。(二)自取得前一等級教師資格之後完成
    之作品，且主要作品須為送前5年內完成者。(三)如係2人以上
    合作完成者，應附書面說明本人參與之部分，並由其他合作
    者簽章證明。(四)申請人如係以作品送審取得前一等級教師資
    格，送審時應一併檢附取得前一等級教師資格之全部送審資
    料。(五)送審作品應附整體作品之創作報告，其內容應包括下
    列之主要項目，送審如通過，送審人應將創作報告正式出版
    ：1.創作理念。2.學理基礎。3.內容形式。4.方法技巧。(六)
    送審作品得附繳傳播媒體之報導、評論或獲獎證明。(七)送審
    作品及有關資料除設計原作外，均須以一式4份。(八)除美術
    類科外，其他各類以作品送審者，亦得比照美術類舉辦專為
    教師資格送審之演（展）出，並於演（展）出1個月前通知
    學校。(九)送審作品經審查未通過者，須有新增2分之1以上之
    作品方得再次以作品送審。除依前條規定送審之作品外，5
    年內或自取得前一等級教師資格至今，所有其他作品、專門
    著作以及個人專業或學術之成果及持續性在相關專業領域之
    成就證明均列表並擇要附送，作為審查之依據。送審教授資
    格者並須提出學術理論研究之具體成果。」同要點第5點規
    定：「（第1項）依本要點送審者，經學校教師評審委員會
    初審通過後，學校應將教師作品及初審意見表影本報送教育
    部（以下簡稱本部）辦複審審查。（第2項）本部就送審作
    品所屬領域歸類後，由本部聘請分科簽審顧問推薦審查人，
    由4人審查，如有退審時，再依序遞補（唯若該類科領域適
    合之審查人受限時，提本部藝術審議委員常務委員會討論【
    以下簡稱常會】）。審查人4人審查，須獲3人以上審查及格
    方可通過。審查過程如有必要，得要求申請人現場表演、說
    明或製作。（第3項）審查評分採百分計分法，以100分為滿
    分，以70分為及格標準，未達70分為不及格。採計教學服務
    成績者，依本部實施教學服務成績採計方式辦理。（第4項
    ）作品評分標準、比例及審查意見表由本部學術審議委員會
    定之，提常會通過後實施。」
五、原告係為聯合大學專任講師，該校以91年5月31日（91）聯
    合人字第239號函報被告，檢附原告之教師資格審查履歷表
    、作品目錄、代表作品、參考作品等，申請以作品送審副教
    授資格審查，經被告審查後，以原處分函復聯合大學轉知原
    告，略以原告經審查未通過副教授資格等語，以上事實有上
    開函文、教師資格審查履歷表、作品目錄、代表作品、參考
    作品、專科以上學校藝術類科教師作品審查意見表4份、教
    師資格審查簽呈表、原處分附原處分卷可稽。
六、本件之原告爭執被告就副教授資格審查違反首揭法令規定，
    本院認為不足採取，理由臚列於下：
  (一)關於原告主張：本件擔任評審之委員缺乏足夠之專業背景或
    相關經驗云云。有關審查委員之遴選，依教育部辦理專科以
    上學校教師著作審查委員遴選原則第1條規定：「審查委員
    之遴選，應配合送審人之學術專長，如送審人送審著作跨不
    同學術專長領域，則以代表著作之專長領域為主要考量依據
    。」第2條規定：「審查委員以具有教育部審定之教授資格
    者為原則。若無適當之教授人選，對於送審副教授以下資格
    案，可以具有教育部審定之副教授資格者擔任之，但不得審
    查升等教授案。第3條規定：「以技術報告或藝術類科作品
    送審者，審查委員應儘量遴選兼具實務經驗者擔任。必要時
    ，亦得遴選未具教育部審定之教授資格，但其成就具備公認
    相當教授水準者擔任之，包括教授級專業技術人員及學術研
    究機構或與產業相關之研究機構相當教授級之研究員。」被
    告依專科以上學校藝術類科教師以作品及成就證明送審教師
    資格作業要點第5點規定，送請簽審顧問就送審人教師資格
    審查履歷表上所填載之所屬學術專長、送審人相關學經歷背
    景、任教科目、代表著作摘要及5年內參考書目內容等，做
    一綜合性之評估。本件原告之學經歷背景（流行設計研究所
    藝術碩士）、任教科目（產品設計）均屬設計領域，被告依
    據簽審顧問建議送請以技術導向且具實務經驗之4位學者專
    家審查，其遴聘審查委員程序並無違誤。觀之該4位學者專
    家之資格分別為，甲教授（學術專長領域：產品設計、產品
    開發、產品企劃創新策略，任教科目：設計方法、設計實務
    特論，有實務經驗，有專利），乙教授（學術專長領域：設
    計管理、產品設計、包裝設計，任教科目：造形設計、設計
    管理，有實務經驗，有專利），丙教授（學術專長領域：設
    計資訊處理、設計整合製造、工業設計，任教科目：設計學
    、工業設計，有實務經驗，有專利），丁副教授（學術專長
    領域：產品設計、人因工程學、設計生理學，任教科目：專
    題設計、產品設計，有實務經驗，有專利），有審查委員背
    景資料一覽表附卷可稽，經核評審委員之專業領域與原告之
    創作領域符合，渠等資格亦未違反上開教育部辦理專科以上
    學校教師著作審查委員遴選原則之規定。原告此部分主張，
    並不足採。
  (二)關於原告主張：本件對於教師資格之審查僅能以作品及成就
    證明為審查範圍云云。依專科以上學校藝術類科教師以作品
    及成就證明送審教師資格作業要點第4點第5款之規定，送審
    作品應附整體作品之創作報告，其內容應包括下列主要項目
    ：1.創作理念。2.學理基礎。3.內容方式。4.方法技巧。故
    在作品升等之實體與創作報告內容審查上，需以專科以上學
    校藝術類科教師作品審查意見表之審查項目為重點。代表作
    品應兼具文化社會性、機能性、技術性、藝術性等4大項，
    創作報告則應依規定項目分項闡明，並強調其藝術價值與貢
    獻等。從專科以上學校藝術類科教師作品審查意見表可得知
    ，本件評審委員依上述規定逐一審查後，對原告之創作所具
    之實用性及專利性並未質疑，但對創作之嚴謹性、學理性及
    系統性則多有疑慮。蓋原告為技職校院教師，專利之實用性
    固然重要，惟仍應有學理作基礎，在教學上始能對創作之產
    品做完整的論述。4位審查委員均對原告推動國內鞋類設計
    及重視設計智慧財產權，進而從事產品創新、專利發明等能
    力予以肯定。惟亦均指出原告在大專校院擔任設計科系教職
    必須負起的責任，主要在於系統性的設計程序、設計方法及
    學理的應用與客觀分析的教導與傳授。而認本件創作報告之
    創作理念不明，學理基礎欠缺，學術嚴謹度明顯不足，不符
    作品升等兼具學理基礎之要求，係未給予原告通過教師審查
    之原因。本件審查意見係以專科以上學校藝術類科教師以作
    品及成就證明送審教師資格作業要點為依據，經核並未違反
    其相關規定。
  (三)關於原告主張：專利權之取得、自創品牌成功、學生屢獲國
    際大獎、專利權成功讓與轉化成商品及媒體爭相報導，被告
    之審查結果侵害原告之工作權云云。查專利之取得與法令所
    定教師資格審查之目的、標準、作業程序等均有異，非可視
    為設計類科教師升等之保證。而自創品牌或產品賺錢並非教
    師資格審定之重要評定項目，二者之間並無必然關係。再依
    專科以上學校藝術類科教師以作品及成就證明送審教師資格
    作業要點規定，產品設計送審者需送繳3件以上不同且具代
    表性已投入生產或曾參加公開競賽作品之原作暨充分之圖說
    與實物照片、多媒體或模型等；送審作品得附繳傳播媒體之
    報導、評論或獲獎證明。故「傳播媒體之報導、評論或獲獎
    證明」僅為審查之參考資料，非原告所稱均為送審之必要條
    件。又從專利與教師升等二者作全方位考量時，一為實用性
    ；另一除實用性外，並應兼顧學理，如此始有所謂學術升等
    之價值。原告此部分主張並不足採，且無原告所陳侵害原告
    之工作權之情事。
  (四)關於原告主張：被告未提出具體之審查意見即否決聯合大學
    外審通過之結果，核與司法院釋字第462號解釋意旨有違云
    云。查：
    1.大學教師評審委員會依大學法第20條第1項規定：「（第1
      項）大學設校、院、系（所）教師評審委員會，評審有關
      教師之聘任、聘期、升等、停聘、解聘等事宜。（第2項
      ）前項各級教師評審委員會之組成方式，由各大學組織規
      程訂定之。」而教育部學術審議委員會依教育部學術審議
      委員會組織條例第2條規定：「學術審議委員會之任務如
      左：一、審議有關高等教育之重要改進事項。二、審議有
      關學術研究之獎勵與補助事項。三、審議有關國際文化合
      作事項。四、審議有關專科以上學校教員之資格事項。五
      、審議有關學位之授予事項。」同條例第3條規定：「學
      術審議委員會委員，由教育部按學科之分配，就左列人員
      中聘請之，其最高額為一百人：一、對於所專習之學術有
      特殊之著作發明或貢獻者。二、曾任公私立大學或獨立學
      院教授10年以上，著有成績者。三、曾主持或領導高等教
      育機關或學術團體7年以上，成績卓著者。」相互對照以
      觀，教育部學術審議委員會之任務固包括審議有關專科以
      上學校教員之資格事項，惟教育部學術審議委員會與大學
      教師評審委員會二者之間，無論組成、性質及任務均有所
      區別。
    2.按司法院釋字第462號解釋：「各大學校、院、系（所）
      教師評審委員會，本於專業評量之原則，應選任各該專業
      領域具有充分專業能力之學者專家先行審查，將其結果報
      請教師評審委員會評議。教師評審委員會除能提出具有專
      業學術依據之具體理由，動搖該專業審查之可信度與正確
      性，否則即應尊重其判斷，…現行有關各大學及獨立學院
      及專科學校教師資格及升等評審程序之規定，應本此解釋
      意旨通盤檢討修正。」其對象係指學校各級教評會甚明。
      原告主張：司法院釋字第462號解釋意旨明確說明學術審
      查委員會必須尊重學校之先行審查結果云云，誤解上開解
      釋之適用對象，且教育部學術審議委員會與大學教師評審
      委員會二者不同，已如上述，故此部分主張亦不足採。
    3.依教師法第9條第l項規定：「專科以上學校教師資格之審
      定分初審及複審二階段，分別由學校及教育部行之。教師
      經初審合格，由學校報請教育部複審，複審合格者發給教
      師證書。」依專科以上學校教師資格審定辦法第7條第1項
      第3款規定：「經各級教師評審委員會評審通過者，由學
      校將相關資料，報送本部複審。」依教育部辦理專科以上
      學校教師資格審定複審作業程序要點第2點規定：「教師
      資格審定案件由學校依規定完成初審後冊報被告辦理複審
      。」職是，各校申請升等之教師須通過校內各級教評會之
      初審門檻，始符合送被告複審資格。各校初審作業係依其
      自訂教師聘任及升等相關辦法進行，被告為主管全國大專
      校院教師資格審查之最高行政機關，對於審查須確實為學
      術品質把關，其標準與要求須較學校初審嚴謹，初審及格
      並不意指複審通過，否則複審制度形同虛設。原告主張：
      原告所任教之聯合大學已先行委託校外學者專家進行審查
      ，審查結果原告符合升等資格，聯合大學乃將原告之升等
      資料送交被告進行複審，被告所屬之學術審議委員會卻為
      推翻先行審查之結果云云，誤認初審通過則複審亦當然通
      過，對教師升等審查制度有所誤解，自不足採。
    (五)關於原告主張：依專科以上學校藝術類科教師以作品及成
      就證明送審教師資格作業要點第5點第1項規定，審查過程
      中如有必要，得要求申請人現場表演、說明或製作云云。
      按上開規定係指被告所聘請之專業審查委員認有必要時「
      得」要求送審人現場表演，不具強制性。被告考量基於審
      查人與送審人直接面對，等同公開審查委員名單，易影響
      審查之公正性，故雖於規定中明訂有「現場表演、說明或
      製作」之空間，實務上辦理教師資格審查過去未有要求送
      審人到場表演或操作之類似案例。是被告審查過程中，經
      裁量結果，未認必要由申請人現場表演、說明或製作，並
      未違反專科以上學校藝術類科教師以作品及成就證明送審
      教師資格作業要點之上開規定。
    (六)關於原告主張：被告所屬中央教師申訴評議委員會有違反
      教師申訴評議委員會組織及評議準則規定云云。按教師申
      訴評議委員會組織及評議準則第18條第3項規定：「申訴
      人得申請於申評會評議時到場說明；經申評會決議後，得
      通知申訴人或由申訴人偕同一人到場陳述意見。」即申訴
      人雖得申請於評議會議時到場說明，惟被告所屬中央教師
      申訴評議委員會對於是否同意申訴人到場陳述意見之申請
      仍有判斷餘地，並非一經申請人申請，申訴評議委員會即
      受其拘束應予准許。本件原告固於原申訴書表示希望有現
      場操作或示範機會，惟業經被告所屬中央教師申訴評議委
      員會斟酌後認為無請申請人到場陳述意見之必要，並於決
      議中明示「申訴人希望有現場操作之機會部分，因本會委
      員並非該創作領域之專家，教育部相關法令對此亦無得為
      上述行為之依據，應無此必要。」有被告所屬中央教師申
      訴評議委員會第6屆第31次會議紀錄附卷足憑，並未違反
      教師申訴評議委員會組織及評議準則上開規定。
    (七)關於原告主張：其中2位審查委員誤將「扳手」當作「把
      手」，係屬明顯有違一般事理之不當情事云云。經查審查
      委員之審查意見中，誤繕之2位審查委員並未針對該產品
      作任何評論，而係舉例肯定，且就此部分之評分即5年內
      成績（包括代表作品）分別給予分數為10分、10.5分，相
      較於其他2位未誤繕之審查委員所給之分數（11分，12分
      ），相當接近，是上開誤繕與其是否專業並不相涉。
    (八)至於原告以他人之個案（國立臺灣師範大學工業科技教育
      學系吳千華教授升等案）主張二者具有相同之創作理念基
      礎卻有不同之結果云云。查教師資格之審定係獨立之個案
      ，每案作品不同、審查委員不同，判斷結果當然不同，自
      不能以他案之升等通過作為比較及推論，此與平等原則無
      涉。原告此部分主張亦不足採。
七、被告依專科以上學校藝術類科教師以作品及成就證明送審教
    師資格作業要點第5點規定，就送審作品所屬領域歸類後，
    由被告聘請分科簽審顧問推薦就原告所屬學術專長（設計）
    之考量推薦審查人4位，其中甲、乙、丙、丁審查委員評定
    原告之送審成績，分別為68分、64分、50分及68分（因該校
    未採計教學服務成績，故及格分數為70分，4位均給予不及
    格），有專科以上學校藝術類科教師作品審查意見表附原處
    分卷可稽。觀之專科以上學校藝術類科教師作品審查意見表
    ，審查委員係依據該表中有關評分項目與標準，就原告所提
    之代表作品及參考著作之研究主題、研究方法及內容，對其
    研究能力、學術素養及具備之貢獻度，作整體及全面性的綜
    合判斷。被告所為本件評審程序，並未違反專科以上學校藝
    術類科教師以作品及成就證明送審教師資格作業要點及教育
    部辦理專科以上學校教師資格審定複審作業程序要點之規定
    ；其判斷、評量亦無違法之處。原告除能提出具有專業學術
    依據之具體理由，動搖該專業審查之可信度與正確性，否則
    即應尊重其判斷。
八、綜上所述，原處分以原告經審查未通過副教授資格，徵諸前
    揭規定及說明，並無違誤，申訴決定遞予維持，均無不合。
    原告猶執前詞訴請如聲明所示，為無理由，應予駁回。
據上論結，本件原告之訴為無理由，爰依行政訴訟法第98條第3
項前段，判決如主文。
中　　華　　民　　國　　94　　年　 　6　　月　　9　　 日
                            第三庭審判長法  官  王立杰
                                        法  官  王碧芳
                                        法  官  胡方新
上為正本係照原本作成。
如不服本判決，應於送達後20日內，向本院提出上訴狀並表明上
訴理由，如於本判決宣示後送達前提起上訴者，應於判決送達後
20日內補提上訴理由書（須按他造人數附繕本）。
中　　華　　民　　國　　94　　年　 　6　　月　　9　　 日
            　　　　　　   　　　　　    書記官  陳幸潔
